【裁判字號】    97,訴緝,64
【裁判日期】    971117
【裁判案由】    違反毒品危害防制條例
【裁判全文】
臺灣彰化地方法院刑事判決              97年度訴緝字第64號
公  訴  人  臺灣彰化地方法院檢察署檢察官
被      告  甲○○
                      4號
                    （另案於臺灣彰化監獄彰化分監執行中）
上列被告因違反毒品危害防制條例案件，經檢察官提起公訴（96
年度毒偵字第6213號），本院判決如下：
    主  文
甲○○施用第一級毒品，累犯，處有期徒刑壹年。
    事  實
    理  由
一、甲○○前於民國（下同）90年間，因施用毒品案件，經本院
    以90年度毒聲字第807號裁定令入勒戒處所施以觀察勒戒後
    ，因認有繼續施用毒品之傾向，再經本院以90年度毒聲字第
    1134號裁定令入戒治處所施以強制戒治1年，嗣因其執行成
    效經評定為合格，復由本院以90年度毒聲字第3477號裁定停
    止戒治，所餘戒治期間付保護管束，而於90年9月28日停止
    處分出監，業於91年3月21日保護管束期滿未經撤銷而視為
    執行完畢。其復不知悔改，在前開強制戒治執行完畢釋放後
    5年內之93年間再犯連續施用第一、二級毒品案件，經本院
    以93年度訴字第1570號判決分別判處有期徒刑10月、有期徒
    刑5月，應執行有期徒刑1年2月確定；又因連續施用第一、
    二級毒品案件，經本院以94年度訴字第2118號判決分別判處
    有期徒刑1年、有期徒刑7月，並定應執行有期徒刑1年5月確
    定，嗣經本院以96年度聲減字第156號裁定減刑為有期徒刑6
    月，如易科罰金，以銀元300元折算1日、有期徒刑3月又15
    日，如易科罰金，以銀元300元折算1日，並定應執行有期徒
    刑8月15日，如易科罰金，以銀元300元折算1日確定。上開
    二案經接續執行，甫於96年7月16日縮短刑期執行完畢。詎
    其仍不知悔改，竟基於施用第一級毒品海洛因之犯意，於96
    年10月16日上午11時37分往前回溯72小時內之某時，在不詳
    地點，以不詳方式，施用第一級毒品海洛因1次。嗣其於96
    年10月16日上午10時30分許，為警在上址執行搜索，雖未扣
    得物品，惟經其同意採集尿液送驗後，結果呈嗎啡陽性反應
    ，始悉上情。
二、案經臺灣彰化地方法院檢察署檢察官自動檢舉偵查起訴。
    理  由
壹、關於證據能力部分：
    按被告以外之人於審判外之言詞或書面陳述，除法律有規定
    者外，不得作為證據，刑事訴訟法第159條第1項固定有明文
    。惟被告以外之人於審判外之陳述，雖不符刑事訴訟法第15
    9條之1至第159條之4規定（得為證據之情形），而經當事人
    於審判程序同意作為證據，法院審酌該言詞陳述或書面陳述
    作成時之情況，認為適當者，亦得為證據。刑事訴訟法第15
    9條之5第1項亦有明定。本件被告甲○○及檢察官對於卷附
    之尿液代號與真實姓名對照表、詮昕科技股份有限公司96
    年10月24日報告編號6A180161號之濫用藥物尿液檢驗報告、
    報告編號D0000000、D0000000、D0000000號藥物檢驗報告，
    及英宗診所診斷書、處方箋及函文等被告以外之人於審判外
    之書面陳述，均同意作為證據；且本院審酌該等書面陳述作
    成時之情況，認為適當，亦與本案待證事實具有關聯性，故
    均得作為證據。
貳、實體部分：
一、訊據被告甲○○故自承其於96年10月16日確係經其同意採集
    其尿液送驗，惟矢口否認有何施用第一級毒品海洛因之犯行
    ，其辯稱：伊並未施用第一級毒品海洛因，可能是伊長期依
    賴感冒藥物，才會使尿液中檢驗出嗎啡陽性反應等語。經查
    ：
  (一)被告於96年10月16日為警查獲時所採取之尿液，經送鑑驗結
    果，確呈嗎啡陽性反應，此有彰化縣警察局鹿港分局委託檢
    驗尿液代號與真實姓名對照表及詮昕科技股份有限公司96年
    10月24日報告編號6A180161號濫用藥物尿液檢驗報告各一紙
    附卷可稽。按詮昕科技股份有限公司以酵素免疫分析法（Ｅ
    ＩＡ）進行初步篩檢後，再以氣相層析質譜儀法（ＧＣ／Ｍ
    Ｓ）進行確認複驗，結果均呈可待因、嗎啡陽性反應，已如
    前述。而按氣相層析質譜儀法乃目前就藥物篩檢結果必須進
    一步確認時所最常採用之確認方法，在良好的操作條件下，
    以氣相層析質譜儀作藥物及其代謝物之定性及定量分析，幾
    乎不會有偽陽性反應產生，而詮昕科技股份有限公司以氣相
    層析質譜儀法檢測之最低可定量濃度（ＬＯＱ），可待因、
    嗎啡分別為45、75ｎｇ／ｍｌ，亦即檢出濃度若大於該數值
    ，便能確認尿液中確實存在此項毒品。按海洛因經人體代謝
    後，在尿中會產生單乙醯嗎啡、游離態嗎啡及大量結合態嗎
    啡，不會代謝產生可待因。但非法濫用之海洛因因毒品製造
    過程中常含有少量雜質乙醯可待因，乙醯可待因經人體代謝
    後，在尿液中會產生可待因，因此非法施用海洛因毒品者，
    在尿液中可檢出較大量之嗎啡成分及較少量之可待因成分，
    此有法務部法醫研究所93年10月13日法醫毒字第093003574
    號函文可參。本件被告之尿液經該公司以氣相層析質譜儀法
    複驗確認之結果，其尿液中之嗎啡濃度為473ｎｇ／ｍｌ，
    高於該公司按最低可定量濃度即75ｎｇ／ｍｌ所訂定之閾值
    ，而可待因雖檢出少於最低可定量濃度即45ｎｇ／ｍｌ所訂
    定之閾值，惟亦非全無驗出，此與施用海洛因者尿液中所驗
    出之情形相符。
  (二)況被告雖辯稱其服用感冒藥物，可能造成為陽性反應等語，
    惟經被告所就診之英宗診所提供被告甲○○之診斷證明書及
    處方箋，並來函表示：「(一)患者甲○○只曾於96年7月30日
    因急性喉炎至本診所就醫，當日所給予之藥物絕不會因人體
    代謝尿液而呈現嗎啡陽性反應之結果。(二)該患者後來就未曾
    回診。(三)檢附處方箋一紙供參。P.S.當日有給予注射roren0
    .5c.c. （肌肉注射）及喉片6粒，因為喉片及注射針劑皆健
    保不給付，所以在處方箋上無法列印；而且喉片及注射針劑
    亦不會日後呈現尿液檢驗出『嗎啡』陽性之反應。」，有上
    開函文、處方箋及診斷證明書附於偵查卷可稽。又經本院將
    被告所送交之藥品送請詮昕科技股份有限公司鑑驗，其鑑驗
    結果亦均未驗出含有「嗎啡」成分，復有該公司報告編號
    D0000000、D0000000、D0000000號藥物檢驗報告各1紙1紙附
    卷足參，足見被告雖服用上開藥物，然上開藥物服用之結果
    ，應不致使被告之尿液呈現「嗎啡」陽性反應，被告上開辯
    解係屬虛妄，顯係事後卸責之詞。
  (三)綜上所述，本件事證明確，被告上開辯解復不足採信，其前
    揭施用第一級毒品海洛因之犯行堪以認定。
二、按觀察、勒戒或強制戒治執行完畢釋放後，5年內再犯毒品
    危害防制條例第10條之罪，即應直接依法追訴判決，固毋庸
    再行該條例針對「初犯」所規定之觀察、勒戒或強制戒治等
    治療程序，然若係於觀察、勒戒或強制戒治執行完畢釋放後
    ，5年後再犯第10條之罪者，則應重新依該條例第20條第1項
    、第2項關於「初犯」之規定，先行送觀察、勒戒，並依其
    觀察、勒戒結果有無繼續施用毒品傾向，以定其是否施以強
    制戒治之治療程序，再於上開治療程序執行完畢後始由檢察
    官為不起訴處分，而非直接加以追訴處罰，此觀諸現行生效
    施行之毒品危害防制條例（於92年7月9日修正公布、自93年
    1月9日施行）第20條、第23條之規定甚明。而考諸前開毒品
    危害防制條例之修正理由主要係認觀察、勒戒或強制戒治後
    5年後再犯者，顯見前所實施之觀察、勒戒或強制戒治已足
    以遮斷其施用毒品之癮，為期自新及協助其斷除毒癮，對此
    5年後再犯者仍適用初犯之規定（即該條例第20條第3項之規
    定），即先經觀察、勒戒、強制戒治之程序【見該條例第20
    條修法理由5第3項修正理由 (二)】，且為配合簡化施用毒
    品犯之刑事處遇程序，並鑑於經觀察、勒戒或強制戒治執行
    完畢釋放後5年內再犯者，其再犯率甚高，原據以實施之觀
    察勒戒及強制戒治既已無法收其實效，自應施以刑事處遇【
    見該條例第23條修正理由三 (二)】，凡此俱見現行毒品危
    害防制條例於修正時刪除修正前二犯及三犯之規定，一改修
    法前繁雜之處遇程序，僅將施用毒品犯簡化區分為初犯、再
    犯外，並認施用毒品者係屬病患性犯人，以觀察、勒戒戒除
    其身癮，併以強制戒治方式祛除心癮之措施。由是觀之，現
    行毒品危害防制條例仍採「刑罰處遇程序」與「治療之保安
    處分程序」二者併行之方式，並將施用毒品者區分為「初犯
    」與「再犯」之不同，詳言之，倘毒品施用者係前經觀察、
    勒戒或強制戒制等治療程序執行完畢5年後，始再施用毒品
    之「初犯」，因認前所執行之觀察、勒戒或強制戒治足收戒
    除毒癮之效，自應重新先經觀察、勒戒或強制戒治等治療程
    序，並於治療程序執行完畢後由檢察官直接為不起訴處分，
    毋庸對之追訴處罰，反觀，在「再犯」之情形，因其先前所
    為治療程序顯未能收祛除毒癮之實效，且考量施用毒品者之
    再犯率偏高，乃簡化其刑事處遇程序，而對之直接追訴處罰
    ，不再施以保安處分之治療程序，是現行毒品危害防制條例
    所採「初犯」與「再犯」之界分，已揚棄過去修正前毒品危
    害防制條例所採一、二、三犯之判斷標準及處遇程序，且側
    重於觀察、勒戒或強制戒治等治療程序是否確實收其成效。
    因之，對於所謂「初犯」與「再犯」之區別，除應視其是否
    於觀察、勒戒或強制戒治執行完畢釋放後，5年後再犯者外
    ，尚應兼顧其前次所施予觀察、勒戒、強制戒治程序之成效
    以資判斷，如此方能貫徹現行毒品危害防制條例之修正立法
    意旨，且細繹現行毒品危害防制條例第20條、第23條之立法
    理由可知，所謂「再犯」應係指依該條例規定執行觀察、勒
    戒、強制戒治完畢釋放，再犯施用毒品罪者均屬之（見該條
    例第20修法理由二後段），是對於現行毒品危害防制條例第
    20條第3項規定「觀察、勒戒或強制戒治執行完畢後，5年後
    再犯」之解釋，自應限於該施用毒品之行為人於觀察、勒戒
    或強制戒治執行完畢後5年內均未再有任何施用毒品之犯行
    ，始足當之，茍其施用毒品之犯行，前經觀察、勒戒或強制
    戒治執行完畢後，5年內曾因再犯施用第一、二級毒品之行
    為，而經法院判處刑罰之處遇程序確定者，縱其係於觀察、
    勒戒或強制戒治執行完畢5年後復為施用毒品者（即修正前
    毒品危害防制條例所稱之三犯或三犯以上），因其於治療程
    序之保安處分執行完畢5年內，既仍有繼續施用毒品之犯行
    ，即難認前所執行之治療程序有何戒除其身心毒癮之成效可
    言，自不得僅憑該次施用毒品犯行係在前次執行治療程序之
    保安處分完畢後，5年後再犯一端，即依現行毒品危害防制
    條例第20條第3項規定，逕認為「初犯」，而適用同條第1、
    2項之觀察、勒戒或強制戒治等治療程序，否則無異使接受
    治療程序執行成效不彰，而屢犯施用毒品罪之行為人，僅因
    其施用毒品行為與前次觀察、勒戒或強制戒治完畢之時間相
    距已逾5年，反得循初犯之保安處分程序，獲邀寬典，不啻
    與前揭毒品危害防制條例之修法初衷背道而馳，是就此情形
    ，仍應認屬「再犯」之範疇，直接適用刑事刑罰處遇之程序
    ，始符修法之本旨。查本件被告前曾於90年間，因施用毒品
    案件，經本院以90年度毒聲字第807號裁定令入勒戒處所施
    以觀察勒戒後，因認有繼續施用毒品之傾向，再經本院以90
    年度毒聲字第1134號裁定令入戒治處所施以強制戒治1年，
    嗣因其執行成效經評定為合格，復由本院以90年度毒聲字第
    3477號裁定停止戒治，所餘戒治期間付保護管束，而於90年
    9月28日停止處分出監，業於91年3月21日保護管束期滿未經
    撤銷而視為執行完畢，其復不知悔改，在前開強制戒治執行
    完畢釋放後5年內之93年間再犯連續施用第一、二級毒品案
    件，經本院以93年度訴字第1570號判決分別判處有期徒刑10
    月、有期徒刑5月，應執行有期徒刑1年2月確定等情，此有
    臺灣高等法院被告前案紀錄表及臺灣彰化地方法院檢察署刑
    案資料查註紀錄表各一份存卷可參，而被告本件施用第一級
    毒品海洛因之犯行，雖係在前次91年間強制戒治執行完畢5
    年後所犯，惟被告於上開強制戒治執行完畢5年內，曾再犯
    施用第一級毒品之罪經法院宣示判決並確定，已詳述如前，
    顯見其並非於強制戒治執行完畢後5年內均無任何施用毒品
    之犯行，且其既已於強制戒治執行完畢5年內再犯施用第一
    級毒品之罪，已符合毒品危害防制條第23條第2項之所定之
    追訴要件，揆諸前開毒品危害防制條例條文及說明，被告所
    為本件施用第一級毒品海洛因之犯行，即無「初犯」規定之
    適用，自毋須再重新施予觀察、勒戒或強制戒制之處遇程序
    ，而應直接訴追處罰。
三、核被告所為，係犯毒品危害防制條例第10條第1項之施用第
    一級毒品罪。被告為施用毒品而持有第一級毒品，其持有之
    低度行為應為施用之高度行為所吸收，不另論罪。查被告前
    於93年間犯連續施用第一、二級毒品案件，經本院於94年3
    月24日，以93年度訴字第1570號判決分別判處有期徒刑10月
    、有期徒刑5月，應執行有期徒刑1年2月確定；又因連續施
    用第一、二級毒品案件，經本院於95年2月20日，以94年度
    訴字第2118號判決分別判處有期徒刑1年、有期徒刑7月，並
    定應執行有期徒刑1年5月確定，嗣經本院以96年度聲減字第
    156號裁定減為有期徒刑6月，如易科罰金，以銀元300元折
    算1日、有期徒刑3月15日，如易科罰金，以銀元300元折算1
    日，並定應執行有期徒刑8月15日，如易科罰金，以銀元300
    元折算1日確定；上開二案經接續執行，甫於96年7月16日縮
    短刑期執行完畢，有臺灣彰化地方法院檢察署刑案資料查註
    紀錄表、臺灣高等法院被告前案紀錄表及臺灣高等法院在監
    在押全國紀錄表各一份附卷可稽，被告前受有期徒刑執行完
    畢，於5年以內故意再犯本件有期徒刑以上之罪，為累犯，
    應依刑法第47條第1項之規定加重其刑。爰審酌被告前曾有
    施用毒品犯行，經送觀察、勒戒及強制戒治執行完畢釋放後
    ，猶不知悔改，再施用毒品不輟，不僅戕害自身健康，更辜
    負國家將之視為病人，並施以長時間之戒治處遇之苦心，惟
    其對他人權益之侵害仍屬有限，犯後否認犯行，暨其犯罪動
    機、目的、手段及其智識程度、生活狀況等一切情狀，量處
    如主文所示之刑。
四、據上論斷，應依刑事訴訟法第299條第1項前段，毒品危害防
    制條例第10條第1項，刑法第11條前段、第47條第1項，判決
    如主文。
本案經檢察官紀雅惠到庭執行職務。
中    華    民    國    97    年    11    月    17    日
                    刑事第二庭    審判長法官  石馨文
                                  法      官  尚安雅
                                  法      官  黃齡玉
以上正本證明與原本無異。
如不服本判決應於收受判決後10日內向本院提出上訴書狀，並
應應敘述具體理由。其未敘述上訴理由者，應於上訴期間屆滿
後20日內向本院補提理由書(均須按他造當事人之人數附繕本)
「切勿逕送上級法院」。
中    華    民    國    97    年    11    月    17    日
                                      書記官  林嘉賢
毒品危害防制條例第10條
施用第一級毒品者，處 6 月以上 5 年以下有期徒刑。


司法院資訊處製作；財團法人民間司法改革基金會備份。
